臺灣高等法院民事判決　　　　　　　　 94年度上易字第292號
上　訴　人　基隆市政府公共汽車管理處
法定代理人　楊裕明
上　訴　人　甲○○
共　　　同
訴訟代理人　王瀅雅律師
被上訴人　　乙○○
訴訟代理人　鄭文婷律師
當事人間損害賠償等事件，上訴人對於中華民國94年 2月22日臺
灣基隆地方法院91年度訴字第 611號第一審判決提起上訴，本院
於94年8月16日言詞辯論終結，判決如下：
    主      文
原判決關於命上訴人應連帶給付被上訴人超過新台幣肆拾貳萬肆
仟陸佰肆拾伍元本息部分，與該部分假執行之宣告及關於上訴部
分訴訟費用之裁判均廢棄。
上開廢棄部分，被上訴人在第一審之訴及假執行之聲請均駁回。
其餘上訴駁回。
第一審訴訟費用關於上訴部分及第二審訴訟費用，由上訴人連帶
負擔二分之一，餘由被上訴人負擔。
    事實及理由
一、被上訴人起訴主張：
  (一)伊於民國90年3月2日晚間，在基隆市○○路何嘉仁書店前公
    車招呼站搭乘由上訴人甲○○ (下稱甲○○)所駕駛車號FI-
    398 號和平島線公車，欲返回位於漁市場附近之住家。由於
    當時並無座位，伊便站立搭車，甲○○駕駛該公車先是快速
    疾駛至忠一路與愛一路交叉路口，等待紅燈過後綠燈通行，
    嗣綠燈號誌變換起步後不及廿公尺，甲○○竟在無任何預警
    之情況下突然緊急煞車，造成含伊在內之車上站立乘客反應
    不及，紛紛摔倒在地，伊因此遭到其他跌倒之旅客層層疊疊
    壓住，待伊起身後，即覺得身體不適，返家後經醫師診斷認
    定伊受有肌肉拉傷。隔日伊又出現脊椎劇痛，再度前往馬偕
    紀念醫院（下稱馬偕醫院）急診；嗣持續診療後，更發現伊
    因上開摔倒而造成頸椎受傷，合併中央脊髓症候群等重大難
    治之傷害，且因中樞神經系統機能遺有障礙，縱經治療其勞
    動能力仍將無法恢復正常人水準，將遺有慢性肩、頸痛下背
    痛關節疼痛等後遺症，必需持續復健四、五年始能減緩前述
    後遺症之影響。伊於案發當時係就讀大華技術學院之在學學
    生，事故發生後，因難忍長期身體病痛，已於90年9月11 日
    申請休學，更於92年11月辦理退學，在家療養。
  (二)伊因甲○○上開侵權行為所受之損害如下：(1)醫療、復健及
    就醫所花費交通費用共計新台幣（下同）5萬7535元。 (2)減
    損勞動能力之損害為428萬3382元。(3)精神慰撫金部分為200
    萬元等合計為634萬917元。甲○○係駕駛非依軌道行駛之動
    力交通車輛，在使用中加損害於伊，自應依民法第184條第1
    項前段、第191條之2規定對伊負損害賠償責任。而另上訴人
    基隆市政府公共汽車管理處 (下稱基隆公車處 )依消費者保
    護法第7條、民法第188條規定應與甲○○連帶對伊負損害賠
    償責任。又伊因搭乘基隆公車處之公車，與其自有運送契約
    關係存在，基隆公車處對伊應負民法第 654條之事變責任，
    而甲○○為基隆公車處之履行輔助人，對伊應負民法第184
    條第 1項前段侵權行為損害賠償責任，故伊以訴之重疊合併
    方式請求上訴人連帶賠償損害。扣除伊已領取之強制汽車責
    任保險金 3萬2890元，爰提起本件訴訟，求為命上訴人連帶
    給付被上訴人630萬8027元及自起訴狀繕本送達翌日即92年1
    月15日起至清償日止，按年息百分之五計算利息之判決。
二、上訴人則以：甲○○行車時，因在綠燈號誌變換後起步，並
    未超速，而其所以在起步不久緊急煞車，係因路旁二名女學
    生突然闖紅燈橫越馬路，於急迫情形之下採取緊急煞車之必
    要措施，縱因此致被上訴人受有傷害，亦係因不可抗力所致
    ，並無過失。又被上訴人經國立台灣大學醫學院附設醫院（
    下稱臺大醫院）鑑定結果，並無減少勞動能力情事，被上訴
    人亦未另行舉證其勞動能力有如何減少，其請求賠償勞動能
    力減少損失，並無理由。再者，被上訴人搭乘公車時，對於
    自己之身體安全應盡相當注意義務，其於站立行駛中之車上
    時，應緊握扶手，以防止突發事故所致之重心不穩，且事發
    時並無其他乘客因此跌倒，故被上訴人對於損害之發生及擴
    大，顯然與有過失，應減輕或免除上訴人之賠償金額。何況
    被上訴人請求 200萬元之精神慰撫金過高，應予酌減。交通
    部依據公路法訂定之「汽車運輸業行車事故損害賠償金額及
    醫療補助費發給辦法」規定，除醫療費用由汽車所有人或駕
    駛人負責支付外，其賠償金額之標準，非重傷者最高金額為
    40萬元，如被上訴人依據公路法規定請求，其賠償上限即應
    受前述規定拘束等語置辯。
三、原審判決上訴人應連帶給付被上訴人新台幣85萬7535元，及
    自民國92年 1月15日起至清償日止，按年息百分之五計算之
    利息，並駁回被上訴人其他請求。被上訴人就其敗訴部分未
    聲明不服。上訴人則對其敗訴部分不服，提起上訴，其於本
    院聲明：(一)原判決不利於上訴人部分廢棄。(二)上開廢棄部分
    ，被上訴人在第一審之訴及其假執行之聲請均駁回。被上訴
    人則於本院聲明：上訴駁回。
四、本件經依民事訴訟法第463條準用同法第270條之1第1項第3
    款規定，整理並協議簡化爭點及不爭執點後，兩造同意僅就
    言詞辯論時所陳述之事實及主張之法律關係為論斷。查被上
    訴人主張其於上揭時、地搭乘由甲○○所駕駛車號FI-398號
    和平島線公車時，因無座位而站立在公車上，嗣該公車行經
    基隆市○○路與愛一路交岔路口，於綠燈號誌亮起後起步前
    行約20公尺時，突然緊急煞車等情，為上訴人所不爭執，堪
    信被上訴人此部分之主張為真實。惟被上訴人主張其因甲○
    ○之緊急煞車而摔倒受傷，受有前開損害，應由上訴人負連
    帶損害賠償責任之情，則為上訴人所否認，並以前開情詞置
    辯。是本件應予審究之爭執點厥為：(一)被上訴人得否請求上
    訴人連帶負損害賠償責任？(二)被上訴人對其損害之發生是否
    與有過失？(三)被上訴人得請求損害賠償之金額為何？茲析述
    如下：
  (一)被上訴人得否請求上訴人連帶負損害賠償責任：
  1.按汽車、機車或其他非依軌道行使之動力車輛，在使用中加
    損害於他人者，駕駛人應賠償因此所生之損害。但於防止損
    害之發生，已盡相當之注意者，不在此限。民法第191條之2
    定有明文。其立法理由係因近代交通發達，而因動力車輛肇
    事致損害人之身體或財產者，日見增多，乃增訂本條以加重
    駕駛人之責任，凡動力車輛在使用中加損害於他人者，即應
    負損害賠償責任。換言之，係以舉證責任倒置之方式，由法
    律推定駕駛人侵害他人之行為係出於過失；倘駕駛人欲主張
    免責事由，則須證明其於防止損害之發生，已盡相當之注意
    ，積極為防止損害之發生而有所作為，仍不免發生損害而後
    可。準此，被害人依民法第191條之2規定，請求動力車輛之
    駕駛人賠償損害時，僅須證明其損害係因駕駛人使用該動力
    車輛時侵害其權利，亦即損害之發生與駕駛人使用動力車輛
    之間有因果關係；至於駕駛人於交通事故之發生，是否有過
    失，則不待舉證。
  2.被上訴人主張其於90年3月2日晚間搭乘甲○○駕駛車號FI-3
    98號和平島線公車時，因該公車突然緊急煞車，致其摔倒，
    並遭其他倒地乘客疊疊擠壓，造成頸椎受傷，合併中央脊髓
    症候群，且因中樞神經系統機能遺存障害，只能從事輕便工
    作，身體勞動能力較一般明顯低下，兩手精細動作尚可，但
    無法長時間執行，顯示耐力較低下；另有遺留慢性肩頸痛、
    下背痛、腕關節疼痛之問題等情，業據其提出馬偕醫院、長
    庚紀念醫院、東元綜合醫院、慈恩診所診斷證明書等影本共
    11紙附卷可稽 (見原審卷(一)第11頁至20頁 )。上訴人雖否認
    被上訴人有跌倒受傷之情，並抗辯：當時甲○○緊急煞車後
    ，曾轉頭詢問乘客有無受傷，未見任何乘客跌倒，亦無人回
    應有受傷等語。惟衡諸經驗法則，倘當時車上乘客無人因甲
    ○○之緊急煞車而跌倒，則甲○○何須詢問乘客有無受傷？
    可見車上乘客確有人因甲○○緊急煞車而跌倒，且不只被上
    訴人一人跌倒。參以被上訴人提出上開診斷證明書所載診療
    、復健之日期係自其於公車上跌倒之翌日即90年3月3日起，
    持續至91年 8月28日止，且診斷病名均為「主訴右側上肢、
    肩膀疼痛」、「頸椎外傷」、「頸椎受傷合併中央脊髓症候
    群」，足證被上訴人主張其於甲○○駕駛之公車上跌倒，而
    受有上開傷害之情，應非虛妄。
  3.上訴人抗辯：甲○○當時駕駛公車在基隆市○○路與愛一路
    交岔路口，於綠燈號誌亮起時起步，前行約20公尺處，即因
    二名女學生闖紅燈而緊急煞車，車速不到20公里，並未違反
    注意義務，且無過失等語。依民法第191條之2後段規定，自
    應由甲○○對其已盡相當注意義務，不具過失之免責事由負
    舉證責任。查上訴人聲請傳喚之證人陳贊生固證稱：「我自
    民國78年即在該處擔任司機，在90年 3月事發的時候，我的
    車確是跟在被告甲○○的車子後面，在公車停車處，要往東
    岸碼頭的方向，在橋下剛好有一條人行道，要讓行人過的，
    剛好有兩個學生從火車站的方向要往郵局，由西往東的方向
    ，當時愛一路口是紅燈，她們衝出來要闖紅燈，被告為了要
    閃避所以才緊急煞車」、「 (問：當時時間？) 約下午4、5
    點的時候，天色還亮。」等語 (見原審卷(一)第164頁至165頁
     )；惟陳贊生既自承其當時所駕駛之公車係跟在甲○○所駕
    駛公車之後方，依常情判斷，陳贊生之前方視線將遭甲○○
    所駕公車之龐大體積遮蔽，豈有可能看見甲○○所駕公車之
    前方有行人闖紅燈之情形？參以陳贊生對於本件事故發生之
    時間係證稱：約下午4、5點的時候，天色還亮等語 (見原審
    卷(一)第165頁)，核與甲○○自承：伊行經意外發生地點時之
    時間約為晚上過7時不久等語 (見原審卷(一)第124頁反面 )，
    相去甚遠，可見陳贊生上開關於甲○○因二名女學生闖紅燈
    始緊急煞車之證述是否為其親眼目睹，即非無疑。此外，上
    訴人對於此部分抗辯，復未能提出其他證據以實其說，是甲
    ○○主張其係因二名女學生闖紅燈始緊急煞車云云，自屬不
    能證明。何況駕駛人遇有突發事件，仍應斟酌具體事實判斷
    是否已盡相當之注意，以避免損害之發生，並非即得據以免
    責。縱認甲○○主張當時因二名女學生闖紅燈始緊急煞車之
    情為可採；惟甲○○對於其遇有二名女學生闖紅燈之突發狀
    況，是否必須緊急煞車，始能避免撞及，或者以其時速不及
    20公里之速度，僅須按鳴喇叭，即得嚇阻闖紅燈之學生，而
    不須緊急煞車，以避免造成被上訴人跌倒受傷之情，並未證
    明其已就具體情形判斷，尚難認甲○○對於被上訴人損害之
    發生，已盡相當之注意，自不能免除其賠償責任。從而，被
    上訴人請求甲○○負損害賠償責任，即屬有據。
  4.再按受僱人因執行職務，不法侵害他人之權利者，由僱用人
    與行為人連帶負損害賠償責任，但選任受僱人及監督其職務
    之執行，已盡相當之注意或縱加以相當之注意而仍不免發生
    損害者，僱用人不負賠償責任，民法第188條第1項定有明文
    。依上開條文規定僱用人責任之內容觀之，其立法精神重在
    保護經濟上之弱者，增加被害人之求償機會，乃設有舉證責
    任轉換之規定，只要受僱人因執行職務，不法侵害他人權利
    而須負損害賠償責任時，僱用人即須負連帶賠償責任；倘僱
    用人欲免除其賠償責任，應證明其選任受僱人及監督其職務
    之執行，已盡相當之注意，或證明其選任監督之過失與損害
    之發生無因果關係，即縱加以相當之注意，仍不免發生損害
    ，始得主張免責。查甲○○於事故發生當時，係受僱於基隆
    公車處之公車司機，且甲○○係於執行駕駛公車之職務時，
    不法侵害被上訴人之權利，須負損害賠償責任之情，已如前
    述；而基隆公車處抗辯：甲○○無過失，基隆公車處無庸負
    僱用人之連帶賠償責任云云，自不足採。此外，基隆公車處
    並未主張及證明其選任及監督甲○○已盡相當之注意而無過
    失，即無從免責。是被上訴人請求上訴人連帶負損害賠償責
    任，洵有理由。
  (二)被上訴人對其損害之發生是否與有過失：
    按損害之發生或擴大，被害人與有過失者，法院得減輕賠償
    金額，或免除之，民法第217條第1項固有明文。惟加害人對
    其主張被害人與有過失之有利事實，仍應依民事訴訟法第27
    7 條規定負舉證責任。查上訴人主張被上訴人既自承當時因
    車上無座位而站立搭車，本應緊握扶手，以防止突發事故之
    緊急煞車或道路顛簸所致之重心不穩，詎被上訴人當時竟未
    緊握扶手，以致於公車緊急煞車時跌倒而受傷，被上訴人對
    於損害之發生及擴大，即與有過失等語。惟被上訴人否認其
    當時未緊握扶手，上訴人自應就其主張被上訴人未緊握扶手
    之有利事實負舉證責任。經查：上訴人除提出基隆市公共汽
    車管理處車輛行駛記錄單影本一紙 (見原審卷(一)第130頁)，
    用以證明其於緊急煞車時之時速不及20公里外，並未提出其
    他證據證明被上訴人當時未緊握扶手之情事，則其此部分主
    張自難採信。縱認上訴人主張甲○○於緊急煞車時之時速確
    實不及20公里之情屬實，惟衡諸經驗法則，倘甲○○煞車之
    力道過於猛烈，即使車上站立乘客均抓緊扶手，仍不能避免
    跌倒，因此不能以煞車時之時速僅20公里而推斷被上訴人跌
    倒係因未抓緊扶手所致。是上訴人主張被上訴人對其跌倒所
    受損害與有過失云云，自難憑採。
  (三)被上訴人得請求損害賠償之金額為何：
  1.按因故意或過失，不法侵害他人之權利者，負損害賠償責任
    ；又不法侵害他人之身體者，被害人雖非財產上之損害，亦
    得請求賠償相當之金額，民法第184條第 1項前段、第195條
    第 1項分別定有明文。查被上訴人主張其因甲○○上開緊急
    煞車之侵權行為而受傷，受有支出醫療費用 2萬8240元、就
    醫之交通費用 2萬9295元之損害，並因身體病痛，自受傷後
    二年間持續就醫、復健而無法繼續就學，乃先後向大華技術
    學院及長庚技術學院辦理休學，迄未復學，可見身心受創嚴
    重，故請求上訴人給付精神慰撫金等語。上訴人對於被上訴
    人主張其因受傷而支出醫療費用2萬8240元及交通費用2萬92
    95元等合計5萬7535元之金額並不爭執 (見本院卷第75頁)，
    惟抗辯：被上訴人於90年 9月間首次休學時，距離其受傷後
    已達半年之久，豈有事故發生後仍可就學，卻於半年後嚴重
    到必須辦理休學之理？何況被上訴人持續就醫、復健之結果
    ，身體已逐漸好轉，原審送請台大醫院鑑定時已無異常，並
    無長期休學之必要，故被上訴人請求之精神慰撫金過高等語
    。
  2.查原審曾向馬偕醫院函查被上訴人之病情，經該院於92年6
    月11日以馬院醫神字第921393號函復稱：「病患乙○○90年
    3月3日至神經科門診就診，主訴於90年3月2日搭公車受傷，
    導致右上肢（肩部）疼痛，除了疼痛以外，同時右上肢無力
    感。當時神經學檢查為運動神經功能因疼痛無法正確評估其
    肌張力，感覺神經功能以及神經反射功能均為正常，右肩關
    節移動有疼痛感。當時安排頸椎 X光檢查以及處方藥物，先
    減輕其疼痛感，以便評估運動神經功能是否有影響。90年3
    月4日病患再度至本院急診就診，再次安排頸椎X光、胸部X
    光（各四張）評估頸椎、肩關節等，X光結果均正常。90 年
    3 月10日至神經科門診複診，主訴疼痛感有改善，但仍有一
    點痛，神經學檢查均為正常（但患者主觀上仍有無力感），
    於是安排神經傳導檢查，但患者並未按照指示檢查。肌腱炎
    可因各種原因導致，例如長期姿勢不良、受傷（挫傷）、重
    複過度使用等等。」 (見原審卷(一)第190頁)；嗣為了解被上
    訴人之復原情形，再檢具被上訴人在東元醫院、馬偕醫院、
    林口長庚醫院、基隆長庚醫院之病例資料，函請臺大醫院就
    被上訴人有無減少勞動能力予以鑑定，經該院於93年8月19
    日以（93）校附醫秘字第9300008292號函復稱：「(一)病患乙
    ○○女士於90年3月2日搭乘公車時，因緊急煞車時受壓而導
    致頸部受傷，林女士當時有雙手無力之症狀，先經台北馬偕
    醫院治療，並轉林口長庚醫院接受復健治療，後再轉新竹續
    做復健治療。目前林女士主訴其有背酸、雙手腳無力及看書
    彎脖子困難等情形。(二)經接受本院理學檢查後，林女士之雙
    手肌力為四，其餘反射動作正常。另經核磁共振檢查無明顯
    異常，上下肢之誘發電位檢查亦為正常。一般脊髓傷害後之
    誘發電位應呈現為不正常，或許林女士於受傷後曾出現不正
    常，惟目前已恢復為正常。(三)林女士主訴其背痛並有主觀之
    雙手握力較弱，而客觀檢查為正常。據病歷記載，林女士當
    初受傷時不似詐病，惟目前應有相當改善」等語 (見原審卷
    (二)第2頁)，可見被上訴人受傷後之復原情形良好，應不影響
    就學，其迄未復學之情，究難認與本件傷害有關。爰審酌被
    上訴人於事故發生當時年僅20歲，因本件傷害持續就醫、復
    健，身、心受有痛苦；而甲○○為公車司機，育有 2名子女
    ，月入 3萬6000元左右，尚有76萬餘元之房屋貸款未償，及
    另基隆公車處為公營交通機關等兩造身分、地位、經濟能力
    等一切情狀，認被上訴人請求之慰撫金以40萬元為允當。
  3.又查，上訴人主張：被上訴人因本件事故受傷後，曾受領強
    制汽車責任保險金 3萬2890元，應自其本件請求損害賠償之
    金額中扣除，為被上訴人所不爭執 (見本院卷第75頁 )，堪
    信為真實。從而，被上訴人得請求上訴人連帶賠償之金額，
    於42萬4645元 (計算式：醫療費用2萬8240元+交通費用 2萬
    9295元+精神慰撫金40萬元-強制汽車責任保險金 3萬2890元
    ＝42萬4645元 )之範圍內，為有理由，逾此範圍之請求，即
    無理由，不應准許。
五、綜上所述，被上訴人依民法第184條第 1項前段、第191條之
    2、第188條第 1項規定，請求上訴人連帶給付42萬4645元及
    自起訴狀繕本送達翌日即92年 1月15日起至清償日止，按年
    息百分之五計算之利息，為有理由，應予准許。原審就此部
    分，為被上訴人勝訴之判決，並為准、免假執行之宣告，即
    無不合。上訴意旨指摘原判決此部分不當，求予廢棄改判，
    為無理由，應予駁回上訴。至於被上訴人逾此部分之請求，
    即無理由，不應准許，原審為上訴人等敗訴判決，自有未洽
    ，上訴意旨指摘原判決此部分不當，求予廢棄改判，為有理
    由，爰由本院將原判決此部分廢棄改判如主文第二項所示。
    又被上訴人本於上訴人甲○○駕駛公車緊急煞車而致其受傷
    之同一事實，依侵權行為、消費者保護法第 7條及債務不履
    行之法律關係，請求上訴人等連帶賠償損害，係屬重疊訴之
    合併，本院既認被上訴人侵權行為損害賠償之請求有理由，
    即無庸再就其他訴訟標的予以審究。
六、本件為判決基礎之事證已臻明確，本院經逐一審酌兩造歷審
    所提其餘攻擊、防禦方法，均與前開論斷結果無礙，爰不再
    一一論述，併此敘明。
七、據上論結，本件上訴為一部有理由，一部無理由，依民事訴
    訟法第450條、第449條第1項、第79條、第85條第2項，判決
    如主文。
中　　華　　民　　國　　94　　年　　8 　　月　　30　　日
　　　　　　　　　民事第十一庭　審判長法　官  阮富枝
　　　　　　　　　　　　　　　　      法　官  黃豐澤
　　　　　　　　　　　　　　　        法　官  吳麗惠
正本係照原本作成。
不得再上訴。
中　　華　　民　　國　　94　　年　　8 　　月　　31　　日
  　　　　　　　　　　　　　　　　　　書記官  陶美玲
